臺灣基隆地方法院基隆簡易庭民事判決
109年度基簡字第1440號
原      告  王祝三  
訴訟代理人  洪國誌律師
            吳宜恬律師
被      告  陳王玉蘭


訴訟代理人  陳陸金  
被      告  王瑞芹  

            王鋕堂  



            嚴崇仁  


            嚴永祿  


            嚴玲玲  


            嚴玫玫  



兼上三人
訴訟代理人  嚴翊云（原名嚴瓊瓊）



上列當事人間拆屋還地等事件，本院於111年3月2日言詞辯論終
結，判決如下：
    主  文
原告之訴及假執行之聲請均駁回。
訴訟費用由原告負擔。
    事實及理由
一、程序部分：
  ㈠按因不動產之物權或其分割或經界涉訟者，專屬不動產所在
    地之法院管轄，民事訴訟法第10條第1項定有明文。查原告
    依民法第767條第1項規定請求拆除之地上物係坐落新北市瑞
    芳區，揆諸前揭規定，應由本院專屬管轄，合先敘明。
  ㈡按訴狀送達後，原告不得將原訴變更或追加他訴，但請求之
    基礎事實同一、擴張或減縮應受判決事項之聲明者，不在此
    限。不變更訴訟標的，而補充或更正事實上或法律上之陳述
    者，非為訴之變更或追加；民事訴訟法第255條第1項第2款
    、第3款、第256條分別定有明文。經查，本院於民國110年4
    月22日至現場進行勘驗及測量，並經新北市瑞芳地政事務所
    鑑測完竣，原告依該所收件日期110年4月9日瑞土測字第026
    300號土地複丈成果圖（下稱附圖）之結果，於110年12月21
    日提出民事擴張聲明狀更正訴之聲明有關請求被告返還之土
    地與面積部分，係屬更正事實上之陳述；又於同狀內擴張對
    各被告相當於租金之不當得利金額之請求，亦核屬擴張應受
    判決事項之聲明，核與前揭規定相符，均應准許。
  ㈢被告王瑞芹經合法通知，並無正當理由，而未於言詞辯論期
    日到場，核無民事訴訟法第386條所列各款情形，爰依原告
    之聲請，由其一造辯論而為判決。
二、原告起訴主張：伊為新北市○○區○○段000地號土地（下稱系
    爭土地）之所有權人，被告8人則繼承被繼承人王金川之權
    利，而為門牌號碼新北市○○區○○里○○街000號未辦理保存登
    記房屋（下稱系爭房屋）之所有權人，詎被告未經原告之同
    意，無權占用如附圖編號A所示部分之土地，業已侵害原告
    就系爭土地之所有權；渠等以系爭房屋無權占用上揭土地，
    即因而受有相當於租金之不當得利，為此，爰依民法第767
    條第1項及第179條之規定，提起本件訴訟。並聲明：⑴被告
    應將坐落系爭土地上如附圖所示編號A部分之系爭建物拆除
    並返還原告；⑵被告應連帶給付原告新臺幣（下同）263,820
    元，及起訴狀繕本送達翌日起至被告拆除並返還上開土地予
    原告之日止，按月給付原告4,397元；⑶願供擔保請准宣告假
    執行；⑷訴訟費用由被告連帶負擔。
三、被告之答辯：
　㈠被告陳王玉蘭、嚴玫玫、嚴翊云、嚴永祿、王鋕堂、嚴崇仁
    等先後具狀辯稱：系爭房屋與系爭土地原本均係被繼承人王
    金川所有，於73年間被繼承人王金川為免子孫繼承衍生紛爭
    ，乃先將系爭土地移轉登記予原告，系爭房屋則仍為被繼承
    人王金川繼續擁有並出租他人以收取租金養老，被繼承人王
    金川於92年10月28日死亡後，被告8人繼承系爭房屋之事實
    上處分權，此為本件爭執源起之事實經過，系爭房屋確係有
    權占有系爭土地。原告起訴拆屋還地，究其主張拆還之面積
    甚小，不足以利用，且系爭房屋老舊，部分拆除亦有安全疑
    慮，原告之權利行使恐有違誠信原則，願與原告協調購買占
    用部分。另系爭房屋占用系爭土地已逾20年，亦應已時效取
    得地上權，是系爭房屋占用土地應有權源，並非不當得利，
    原告請求相當於租金之不當得利同無理由；且縱認原告得請
    求地租，原告所請求之金額有悖於土地法規定之上限，乃無
    理由，被告願以每月550元承租占用部分之土地。並聲明：⑴
    駁回原告之訴及假執行之聲請；⑵訴訟費用由原告負擔；⑶如
    受不利之判決，願供擔保請准宣告免為假執行。
　㈡被告嚴玲玲之訴訟代理人即被告嚴翊云到庭為其聲明如前揭
    書狀所示。另被告嚴崇仁在庭陳稱：系爭土地本為道路用地
    ，因系爭房屋占用到系爭土地，所以被繼承人王金川才購買
    系爭土地，原告與被告之權利均係繼承自被繼承人王金川等
    語（見本院卷第482頁）。
　㈢被告王瑞芹未於歷次言詞辯論期日到庭，亦未於最後言詞辯
    論期日前提出準備書狀作何聲明或陳述。　　
四、本院之判斷：
　㈠原告主張其為系爭土地之所有權人、被告為系爭房屋之事實
    上處分權人等節，業據提出地籍圖謄本（見本院卷第23頁）
    、土地登記第二類謄本（見本院卷第25頁）、被繼承人王金
    川繼承系統表（見本院卷第27頁）、新北市政府稅捐稽徵處
    101年房屋稅轉帳繳納通知（見本院卷第29頁）、現場照片
    （見本院卷第31頁、第33頁、第35頁）、新北市瑞芳地政事
    務所土地複丈結果通知書暨複丈成果圖（見本院卷第37頁、
    第39頁）、被告戶籍謄本（見本院卷第139頁至第153頁）存
    卷可參，且為到庭之被告所均不爭執，復核與卷附土地建物
    查詢資料－新北市○○區○○段000地號土地（見本院卷第179頁
    ）、新北市政府稅捐稽徵處瑞芳分處111年1月28日新北稅瑞
    一字第1115620955號函暨附件房屋稅籍證明書（見本院卷第
    395頁至第411頁）所示情形相符，是原告上揭主張應可認定
    無訛。
  ㈡至系爭房屋確有占用系爭土地如附圖編號A所示部分乙情，亦
    經本院偕同兩造當事人及新北市瑞芳地政事務所測量人員到
    庭勘驗、測量，並有勘驗測量筆錄暨現場照片（見本院卷第
    267頁至第277頁）、新北市瑞芳地政事務所110年10月20日
    新北瑞地測字第1106079794號函暨所附之土地複丈成果圖（
    即附圖）存卷可按，同為兩造所不爭執，是此部分事實同無
    可疑，並可認定。
  ㈢至原告為被繼承人王金川之孫（長子王凱平之子）、被告王
    瑞芹為王凱平之女、被告陳王玉蘭為王金川之養女、被告王
    鋕堂、嚴崇仁、嚴永祿、嚴玲玲、嚴玫玫、嚴瓊瓊等人則均
    為王金川長女王銀珠之子女等情，亦經原告提出被繼承人王
    金川繼承系統表（見本院卷第27頁）、被告8人之戶籍謄本
    （見本院卷第139頁至第153頁）在卷可參，亦與卷附新北市
    政府稅捐稽徵處瑞芳分處111年1月28日新北稅瑞一字第1115
    620955號函暨附件房屋稅籍證明書（見本院卷第395頁至第4
    11頁）所示情形無違，兩造間對此等親屬關係亦未有爭議，
    故上揭原告與被告間之親屬關係同可認定無訛。
  ㈣按土地及其土地上之房屋同屬1人所有，而僅將土地或僅將房
    屋所有權讓與他人，或將土地及房屋同時或先後讓與相異之
    人時，土地受讓人或房屋受讓人與讓與人間或房屋受讓人與
    土地受讓人間，推定在房屋得使用期限內，有租賃關係，民
    法第425條之1第1項前段定有明文。是當事人間在房屋得使
    用期限內，除有反證外，推定有租賃關係之本旨，乃側重於
    房屋所有權與基地利用權一體化之體現，並基於房屋既得使
    用權保護原則之考量，進一步肯認土地使用權不因嗣後基礎
    原因之變動而受影響，藉以調和土地與建物之利用關係，庶
    符社會正義之要求。又「土地及房屋同屬一人」，而將土地
    及房屋分開同時或先後出賣，應推斷「土地承買人」默許「
    房屋承買人」有繼續使用該土地之租賃關係存在。該所謂「
    土地及房屋同屬一人」固可包括「土地及房屋同屬相同之共
    有人」及「土地共有人數除與房屋相同之共有人外，尚有其
    他共有人」之情形在內；該所稱之「房屋承買人」應擴及於
    承購未經建物所有權第一次登記之房屋後具有事實上處分權
    之人，是基於同一理由，倘土地共有人經其他共有人全體之
    同意，在共有土地上興建房屋，而將土地及房屋分開或先後
    出賣者，仍宜推斷土地承買人默許房屋承買人繼續使用土地
    。再民法第425條之1之規定，雖以「所有權讓與」為明文，
    然未辦登記建物因無法辦理所有權移轉登記，而僅得以事實
    上處分權讓與，依上開法條立法意旨，所謂「所有權讓與」
    ，解釋上應包括就無法辦理所有權登記之土地或建物受讓事
    實上處分權之情形，始符法意（最高法院106年度台上字第7
    09號判決意旨參照）。再按土地及其土地上之房屋同屬一人
    所有，而僅將土地或僅將房屋所有權讓與他人，或將土地及
    房屋同時或先後讓與相異之人時，土地受讓人或房屋受讓人
    與讓與人間或房屋受讓人與土地受讓人間，推定在房屋得使
    用期限內，有租賃關係。其期限不受第449條第1項規定之限
    制，為民法第425條之1第1項所明定。其租賃期限，應解為
    至房屋不堪使用時為止。至是否不堪使用，應以承租當時所
    建房屋，是否得為通常使用判斷之（最高法院106年度台上
    字第1646號判決意旨參照）。再按民法第425條之1規定之立
    法理由謂：「僅將土地或僅將房屋所有權讓與他人，或將土
    地及房屋同時或先後讓與相異之人時，實務上見解，除有特
    別約定外，應推斷土地受讓人默許房屋受讓人繼續使用土地
    ，但應支付相當代價，故其法律關係之性質，當屬租賃」。
    足見出讓人將土地及房屋單獨出讓與相異之人時，該房屋所
    有權人即得於房屋得使用期限內，繼續「合法使用」該房屋
    所坐落之土地，縱該房屋所有權人須支付相當之對價，非可
    當然「無償使用」該土地，然除特別約定外，仍不影響其對
    於房屋坐落土地之「有權使用」。經查：
　⒈被告陳王玉蘭、嚴玫玫、嚴翊云、嚴永祿、王鋕堂、嚴崇仁
    等人抗辯：系爭房屋與土地原先均為被繼承人王金川所有、
    嗣後原告自被繼承人王金川受讓系爭土地等語，記載上開主
    張之訴狀業已於110年4月29日送達原告（送達證書見本院卷
    第297頁），被告嚴永祿後續亦在言詞辯論時多次提及（見
    本院卷第337頁、第482頁），原告至111年3月2日言詞辯論
    終結前，均未對上開被告抗辯之事實表示異議，衡諸渠等間
    之親屬關係，暨新北市政府稅捐稽徵處瑞芳分處111年1月28
    日新北稅瑞一字第1115620955號函（見本院卷第395頁）所
    示系爭房屋事實上處分權之變動情形，被告陳王玉蘭、嚴玫
    玫、嚴翊云、嚴永祿、王鋕堂、嚴崇仁等人抗辯之上情應可
    信為事實。
　⒉承前，系爭房屋、系爭土地既可認定本均為被繼承人王金川
    所有，其後分別由原告受讓系爭土地、被告繼承系爭房屋（
    除被告王瑞芹係自訴外人即其與原告之父王凱平贈與持份）
    ，則依前揭說明，應認被告得向原告主張有推定租賃關係存
    在。被告陳王玉蘭、嚴玫玫、嚴翊云、嚴永祿、王鋕堂、嚴
    崇仁等人雖未為如此具體之主張，然衡諸其歷指上揭事實經
    過，並以原告主張拆屋還地有違誠信原則，可知其等應認為
    系爭房屋坐落占用系爭土地屬有權使用。從而被告陳王玉蘭
    、嚴玫玫、嚴翊云、嚴永祿、王鋕堂、嚴崇仁等人抗辯有權
    使用等語，徵諸前述，應為可採。
　⒊原告固可不同意系爭房屋占用系爭土地部分之租金數額，而
    得依民法第425條之1第2項規定，請求法院另為核定，然此
    並不影響兩造間就系爭房屋使用坐落土地有法定租賃關係存
    在之狀態，一併敘明。
　㈤綜上，系爭房屋對所坐落之土地有民法第425條之1第1項法定
    租賃權之適用，且系爭法定租賃契約對於受讓土地之原告仍
    繼續存在，是被告8人所共有之系爭房屋占有使用原告所有
    之系爭土地係屬有權占有，而非無權占有，且其使用土地乃
    有法律上之依據，並非無法律上之原因，則原告本於民法第
    767條及民法第179條規定，請求被告拆除系爭建物占用如附
    圖編號A部分並返還土地，又請求給付系爭建物使用系爭土
    地編號A部分過去5年間相當於租金之不當得利，暨起訴狀繕
    本送達翌日起每月相當於租金之不當得利，均為無理由，應
    予駁回。
五、綜上所述，原告依民法第767條及民法第179條規定，請求被
    告應將坐落系爭土地上如附圖所示編號A部分之系爭建物拆
    除並返還原告，及給付上開建物使用上開土地之不當得利，
    均屬無據，不應准許。原告上開請求既經駁回，其假執行之
    聲請，已失所依據，應併予駁回。
六、本件事證已臻明確，兩造所為其餘攻擊、防禦及舉證，經本
    院審酌後，認與判決結論均無影響，爰不一一論列，附此敘
    明。
七、訴訟費用負擔之依據：民事訴訟法第78條。　　
中　　華　　民　　國　　111 　年　　3 　　月　　16　　日
                  基隆簡易庭法　官　李謀榮　　　　　
以上正本係照原本作成。
如對本判決上訴，須於判決送達後20日內向本院提出上訴狀。如
委任律師提起上訴者，應一併繳納上訴審裁判費。
中　　華　　民　　國　　111 　年　　3 　　月　　16　　日
                            書記官　鄭又綾